【裁判字號】    89,台上,730
【裁判日期】    890217
【裁判案由】    殺人等罪
【裁判全文】
最高法院刑事判決                                八十九年度台上字第七三○號
    上  訴  人  甲○○
    選任辯護人  林慶雲律師
                侯勝昌律師
                楊靖儀律師
右上訴人因殺人等罪案件，不服台灣高等法院高雄分院中華民國八十八年十一月三十
日第二審判決（八十八年度上訴字第一三三四號，起訴案號：台灣高雄地方法院檢察
署八十七年度偵字第二六二一四號），提起上訴，本院判決如左：
    主  文
原判決撤銷，發回台灣高等法院高雄分院。
    理  由
本件原判決認定上訴人甲○○曾於民國八十一年間因犯販賣毒品罪，由台灣高雄地方
法院判處有期徒刑四年，經原審法院駁回其上訴確定，於八十六年一月十七日執行完
畢，猶不知悔改，復於八十四年二月上旬某日，在高雄市○○區○○路附近，以新台
幣（下同）五十五萬元之代價，向王寶興（已死亡）購買貝瑞塔美國廠製口徑九ｍｍ
制式半自動手槍一支、仿德製八ｍｍ改造金屬模型槍一支、口徑九ｍｍ制式子彈十顆
、直徑約六‧三ｍｍ具殺傷力之土造子彈八顆，於八十七年九月十二日晚上十時許，
在高雄市○○區○○路二○一號八樓之一上訴人住處，與林聰偉基於犯意之聯絡，將
前開槍彈均借予林聰偉，未經許可而共同持有。上訴人與林聰偉及另年籍不詳綽號「
豐仔」之男子，於八十七年九月十三日凌晨二時許，相偕至高雄市○○區○○路九如
陸橋下之「珍味海產店」飲酒宵夜，適遇朋友蔡連燦亦偕同友人林福正、潘志原及譚
文昌等人亦在該處飲酒，雙方即互相介紹並併桌飲酒。嗣林福正又遇其友人即被害人
王皆進與林寶展及陳俊傑等人在另桌飲酒，即帶同蔡連燦、譚文昌等人至王皆進處敬
酒，上訴人及林聰偉等人隨後亦至王皆進處飲酒。因當時上訴人與林聰偉及王皆進等
人均有酒意，上訴人及林聰偉遭王皆進言語相激，並因而發生口角，其二人遂互使眼
色，同至林聰偉駕駛之自用小客車內取出前開槍彈，持至王皆進處示威，王皆進見狀
即持酒杯丟擲並高舉該店內椅子抵抗，上訴人與林聰偉二人明知該二支槍枝均已填裝
子彈具殺傷力，如朝人體射擊足以造成他人死亡之結果，竟又另行基於共同殺人之犯
意聯絡，由上訴人持前開九ｍｍ制式手槍、林聰偉持前開八ｍｍ改造金屬模型槍，分
朝王皆進之胸腹部等要害部位開槍射擊，上訴人共向其擊發三槍，林聰偉共擊發四槍
，致王皆進身中七槍，右胸及腹部多處槍傷併右肺葉多處穿孔及血胸和氣胸症、小腸
和大腸多處穿孔併內出血及休克、肝衰竭及敗血症，送醫後延至八十七年九月二十八
日晚上六時十四分許因胸腹部槍傷死亡。上訴人與林聰偉於案發後，分別逃逸，經警
員於現場扣得上訴人及林聰偉擊發後殘留之八ｍｍ彈殼三顆、九ｍｍ彈殼三顆、制式
九ｍｍ子彈二顆、九ｍｍ彈頭一顆、子彈碎片二個（銅包衣彈頭）及碎片二個（彈頭
鉛心及金屬螺絲），同年月二十六日上訴人以電話通知高雄市政府警察局前鎮分局及
鼓山分局警員槍枝之藏放地點，警員則依其告知在高雄市○○區○○路旁大樹下起出
前開作案用之九ｍｍ手槍（含彈匣一個）一支及九ｍｍ制式子彈七顆（經試射三顆）
，及在高雄市○鎮區○○路一二六號「檳城汽車旅館」對面之圍牆下起出前開作案用
之八ｍｍ改造金屬模型槍枝一支及已裝填直徑六‧三ｍｍ具殺傷力之土造子彈三顆（
經試射一顆）等情。因而撤銷第一審判決，改判論處上訴人共同殺人罪刑（無期徒刑
）及共同未經許可，持有手槍罪刑（均累犯），固非無見。
惟查(一)、事實審法院應調查之證據，第一審對於當事人聲請調查者，如未予調查，第
二審自應予以審酌，如第二審仍恝置不理，即難謂於證據法則無所違背。上訴人於第
一審選任之辯護人具狀陳稱：案發前上訴人已喝酒甚多，意識模糊，精神耗弱，又遭
林聰偉開槍貫穿左臂，誤以為王皆進開槍，驚懼間遽然反擊致生悲劇云云，並聲請傳
訊證人黃神農、連月美、陳俊傑、蔡連燦、林福正、潘志原、譚文昌、林寶展等人作
證（第一審卷第六十九頁）。上訴人於原審仍辯稱其行為時已酒醉等情（原審卷第六
十五頁、第七十四頁）。而證人陳俊傑證稱：「甲○○及王皆進都已酒醉。」林福正
證稱：「（甲○○當時有無酒醉）大家都約有七、八分醉。」各等語（第一審卷第八
十七頁）。如果無訛，則上訴人行為時是否有因酒醉而達精神耗弱之情形，即非全無
疑義而待究明，此因關係有無刑法第十九條第二項得減輕其刑之適用，自有詳加調查
之必要。乃第一審法院對此未詳加調查說明，原審法院復恝置不理，遽予判決，難謂
為適法。(二)、沒收為從刑之一種，應隨主刑宣告，如係數罪併罰內有沒收必要者，須
附隨宣告於該主刑之下方為適法，否則即無所據以定其應執行刑之主從各刑。原判決
對上訴人用以殺人之貝瑞塔美國廠製口徑九ｍｍ制式半自動手槍（含彈匣一個）一支
、仿德製八ｍｍ改造金屬模型槍一支，口徑九ｍｍ制式子彈六顆，直徑約六‧三ｍｍ
具殺傷力之土造子彈二顆，未於殺人罪之主刑之下宣告沒收，亦未於另犯之未經許可
持有手槍罪之主刑之下宣告沒收，而於該二罪定應執行刑之後始宣告沒收，亦有可議
。(三)、罰金易服勞役期限不得逾六個月，刑法第四十二條第二項設有明文限制。原判
決關於上訴人共同未經許可，持有手槍罪，併科罰金新台幣二十一萬元部分，諭知罰
金如易服勞役，以銀元三百元即新台幣九百元折算一日，顯已逾越六個月之期限，於
法難謂無違誤。(四)、原判決事實欄記載上訴人向王寶興購買貝瑞塔美國廠製口徑九ｍ
ｍ制式半自動手槍一支、仿德製八ｍｍ改造金屬模型槍一支、口徑九ｍｍ制式子彈十
顆、直徑約六‧三ｍｍ具殺傷力之土造子彈八顆，嗣並與林聰偉共同非法持有之，於
殺害王皆進時，上訴人持上開九ｍｍ制式手槍射擊三發、林聰偉持八ｍｍ改造金屬模
型槍射擊四發等情，如果無訛，則上訴人所購買未經許可持有之子彈，應只剩下十一
顆。乃原判決另又記載於案發後在現場扣得八ｍｍ彈殼三顆、九ｍｍ彈殼三顆、制式
九ｍｍ子彈二顆、九ｍｍ彈頭一顆、子彈碎片二個及碎片二個，另又依上訴人電話通
知查扣九ｍｍ制式子彈七顆，直徑六‧三ｍｍ具殺傷力之土造子彈三顆等情，合計仍
有十二顆未擊發之子彈，且現場殘留之八ｍｍ彈殼亦與其所購買持以殺人之六‧三ｍ
ｍ土造子彈不同，致事實記載前後齟齬。究竟上訴人所購買並非法持有之子彈類型為
何﹖各有若干﹖上訴人與林聰偉於殺害王皆進時各射擊幾發子彈﹖現場殘留之八ｍｍ
彈殼是否為直徑六‧三ｍｍ之土造子彈射擊後所遺留﹖仍有欠明瞭，自有再詳加調查
究明之必要。上訴意旨指摘原判決不當，尚非全無理由，應認有撤銷發回更審之原因
。又原判決事實欄所記載關於上訴人前案所犯罪名，判決確定之法院及執行情形，與
卷附之被告全國前案紀錄表之記載未盡相符，案經發回，更審時並應注意及之。
據上論結，應依刑事訴訟法第三百九十七條、第四百零一條，判決如主文。
中      華      民      國    八十九    年      二      月     十七     日
                              最高法院刑事第五庭
                                  審判長法官  董  明  霈
                                        法官  丁  錦  清
                                        法官  林  茂  雄
                                        法官  王  居  財
                                        法官  黃  一  鑫
      右正本證明與原本無異
                                              書  記  官
中      華      民      國    八十九    年      二      月     二十二   日


司法院資訊處製作；財團法人民間司法改革基金會備份。
